臺灣士林地方法院刑事判決　　　　　　　　　　　　　九十二年度簡上字第五號
　　上　訴　人　臺灣士林地方法院檢察署檢察官
　　被　　　告　甲○○
　　選任辯護人　劉紀翔律師
右列上訴人因被告違反公司法案件，不服本院中華民國九十一年十二月五日，九十年
度簡字第一七０六號第一審簡易判決（聲請簡易判決處刑書案號：八十九年度偵字第
五０四五號），提起上訴，暨移請併案審理（併辦案號：臺灣臺北地方法院檢察署九
十一年度偵字第二四三０二號、九十二年度偵字第七二０號），本院管轄之第二審合
議庭於訊問被告後，被告為認罪之答辯，認為適宜進行簡式審判程序審理並判決如左
：
    主  文
原判決關於甲○○部分撤銷。
甲○○共同連續公司負責人，公司應收之股款，股東並未實際繳納，而以申請文件表
明收足，處有期徒刑月，併科罰金新台幣陸萬元，有期徒刑如易科罰金及罰金如易
服勞役，均以佰元（即新台幣玖佰元）折算壹日。
    事  實
一甲○○為任職於「永逸會計事務所」之記帳業者，明知如附表所示之公司，應收足
  之如附表所示金額之設立或增資股款，股東並未實際繳納，竟與所覓得之可提供短
  期借貸資金之丙○○（由臺灣臺北地方法院審理）、乙○○（業經判決確定）及如
  附表所示各公司不詳姓名年籍之成年負責人，基於概括之犯意聯絡，於民國八十七
  年八月起至同年十月八日止，連續以如事實編號二之方法，於附表所示時間，為如
  附表所示之公司分別取得存款證明以表明已收足股款。
二甲○○復承前之概括犯意，因為登基營造股份有限公司（下稱登基公司）記帳而認
  識該公司負責人許新榮（所犯已經判決確定），詎因許新榮於八十七年十一月間欲
  申請公司增資新台幣（下同）七千七百五十萬元，惟欠缺資金，二人明知該公司應
  收之股款七千七百五十萬元，各股東並未實際繳納，竟基於為該公司增資登記，虛
  以取得資本額之犯意聯絡，再由甲○○與丙○○、乙○○基於前開違反公司法之概
  括犯意聯絡，先至臺北市聯邦商業銀行（下稱聯邦銀行）儲蓄部以登基公司名義開
  立000000000000號帳戶，而由丙○○、乙○○於八十七年十一月十一
  日存入七千七百五十萬元，取得存摺影本存款證明，隨即於同年十一月十三日及十
  六日悉數領出，丙○○、乙○○復持上開存款證明及甲○○所提供之登基公司各股
  東身分及出資額等資料，委請不知情之黃鑫魁會計師制作公司增加資本查核報告書
  、資產負債表、公司增加資本股東繳款明細表並予以簽證，併同甲○○代為制作之
  登基公司公司章程（附具股東名簿），由甲○○於同年十一月二十五日持向經濟部
  商業司（聲請簡易判決處刑書誤載為臺灣省政府建設廳）申請公司增資登記，而以
  該等文件向經濟部商業司表明股款已經收足。
三甲○○再承前之概括犯意，於八十八年五月間，因宏鍵實業股份有限公司（下稱宏
  鍵公司）欲進行增資，明知股東所需繳納股款為九千二百萬元並未繳足，竟與宏鍵
  公司不詳姓名年籍之之成年負責人基於同一違反公司法之犯意聯絡，代為調借資金
  ，於同年五月三十一日存入聯邦銀行桃園分行帳號000000000000之宏
  鍵公司新設帳戶，取得存摺影本之存款證明後，再委請不知情之李美賢會計師於八
  十八年六月一日制作增加資本登記資本額查核報告書、資產負債表、試算表及公司
  增加資本股東繳款明細表並予以簽證後，於同年六月二日由不詳姓名年籍之成年人
  併同宏鍵公司之股東會會議記錄、董事會議事錄，向臺灣省政府建設廳申請公司增
  資登記，而以該等文件向臺灣省政府建設廳表明各股東應繳納之增資股款均已收足
  ，旋即於同年六月三日將存入資金轉出。
四案經法務部臺北市調查處移送臺灣士林地方法院檢察署檢察官聲請簡易判決處刑及
  臺灣臺北地方法院檢察署檢察官移送併案審理。
    理  由
甲、程序方面
  一按依刑事訴訟法第四百五十一條之一第一項規定：「前條第一項之案件，被告於
    偵查中自白者，得向檢察官表示願受科刑之範圍或願意接受緩刑之宣告，檢察官
    同意者，應記明筆錄，並即以被告之表示為基礎，向法院求刑或為緩刑宣告之請
    求。」第三項規定：「被告自白犯罪，未為第一項之表示者，在審判中得向法院
    為之，檢察官亦得依被告之表示，向法院求刑或請求為緩刑宣告。」而法院在有
    前述情形時，應於檢察官求刑或緩刑宣告範圍內為判決，同法第四項亦有規定。
    經核刑事訴訟法第四百五十一條之一第一項及第三項均以被告自白並已表示願受
    科刑之範圍或願意接受緩刑之宣告為前提，藉由賦予被告表示願受刑罰範圍之機
    會，並使檢察官得衡酌案情決定是否予以同意及相應為具體之求刑，而於法院依
    其所請科刑後限制其上訴權，以兼顧被告權益及公平正義，落實簡易程序使輕微
    案件簡速審結確定之功能。復因檢察官依前開規定向法院請求之後，發生對法院
    所為科刑判決不得上訴之失權效果，乃明定檢察官同意者，應記明筆錄，並以被
    告之表示為基礎向法院為之，法院於裁判時，應先審查被告自白之文書資料或筆
    錄（法院辦理刑事訴訟簡易程序案件應行注意事項第五項），期臻明確。倘被告
    並未表示願受科刑之範圍或願意接受緩刑之宣告，檢察官在偵查中自無從「以被
    告之表示為基礎」，向法院求刑或為緩刑宣告之請求，在審判中亦無從「依被告
    之表示」，向法院求刑或請求為緩刑宣告，故難僅因聲請簡易判決處刑書上有求
    刑之文字，即概認檢察官係依第四百五十一條之一第一項向法院求刑或為緩刑宣
    告之請求，最高法院著有九十二年台上字第六四九０號判決可資參照。
  二經查：本件被告甲○○在偵查中經檢察官訊問後，並未向檢察官表示願受科刑之
    範圍或願接受緩刑之宣告（檢察官訊問筆錄部分見偵查卷宗編號第六宗第五四頁
    反面至五五頁），卷內自無所謂記載檢察官同意之筆錄，是檢察官在聲請簡易判
    決處刑書上記載被告甲○○「所經手之案件較少，請科處有期徒刑二月，併科罰
    金六萬元」等語，僅係就本案得適用簡易程序及認以簡易判決處刑為宜提供意見
    予法院參考，並非依刑事訴訟法第四百五十一條之一第一項以被告之表示為基礎
    向法院所為之求刑或請求甚明，自不受同法第四百五十五條之一第二項不得上訴
    之限制。則本院第一審以簡易判決判處被告有期徒刑二月，併科罰金六萬元，檢
    察官非不得依刑事訴訟法第四百五十五條之一第一項提起上訴。縱原審判決誤為
    檢察官不得上訴之記載，亦不得變更法律之規定，使之轉為不得上訴。是檢察官
    提起本件上訴，應屬適法，核先敘明。
乙、實體方面
  一編號一之犯罪事實
    訊據被告甲○○於本院上訴審審理中坦承編號一之犯罪事實，復有共同被告丙○○、乙○○於警詢及偵查中所為之供述為憑，且經本院詳核共同被告丙○○所製
    作之多多會計事務所帳（見扣押證物編號十四），確有如附表所列各公司之記載
    （分見原審卷第三百七十二頁、三百七十五頁、三百七十六頁、第三百七十九頁
    、第三百八十五頁、第三百八十七頁、第三百九十四頁、第三百九十五頁、第四
    百零四頁、第四百零五頁、第四百零八頁），而其中有「永逸」或「甲○○」之
    標記者，即指被告甲○○所委託辦理虛偽設立或增資登記之案件，亦由丙○○於
    警詢及偵查中陳述甚明（見八十九年偵字第五０四五號卷第三三九頁及第四二九
    頁反面），足見被告此部分之自白與事實相符，應可採信。
  二編號二之犯罪事實
    編號二之犯罪事實迭經被告甲○○於警詢、偵查及本院上訴審審理中均供承不諱
    ，核與共同被告許新榮於警詢（見偵查卷宗編號第六宗第三頁）及偵查（見偵查
    卷宗編號第六宗第五二頁反面至第五三頁）中所為之供述相符，並有登基公司變
    更登記申請書、公司章程、增加資本額查核報告書、增加資本股東繳納股款明細
    表、資產負債表、聯邦銀行帳號000000000000之存摺（見偵查卷宗
    編號第六宗第十二頁至第三十二頁）等附卷可稽，堪認事證明確，被告此部分之
    犯行，亦可認定。
  三編號三之犯罪事實
    訊據被告固不否認明知宏鍵公司有股東股款未繳足，而以申請文件表明收足之情
    事，惟辯稱僅係代為介紹金主，並不認識簽證之李美賢會計師云云。但查：承辦
    本件簽證業務之會計師李美賢於警詢中陳稱係受被告委託作資本查核簽證，並提
    供被告姓名、地址、電話及手機號碼等個人資料供查（見臺灣臺北地方法院檢察
    署九十一年偵字第二四三０二號卷第五二頁及第五三頁），衡情倘證人李美賢與
    被告如無往來，何以持有被告個人包括手機號碼在內之相關資料？且證人李美賢
    受託辦理資本額之查核，當確切翔實記錄委託人之姓名資料，以為收取報酬之憑
    據，亦無虛設被告為委託人之理，是堪認證人李美賢所述之情，應屬可信。此外
    ，復有卷附之變更登記申請書、股東會會議記錄、董事會議事錄、公司章程、增
    加資本登記資本額查核報告書、資產負債表、試算表、聯邦銀行桃園分行帳號0
    00000000000存摺影本及該行九十一年七月十三日（九一）聯桃園字
    第０二九一號函檢附之上開存摺內頁可憑（見上開偵字第二四三０二號卷第二七
    頁至第四八頁），被告前揭所辯，不足採信。被告有代覓金主並委託證人李美賢
    出具資本額查核報告之事實，亦堪認定。
  四應適用之法條
    查公司法第九條第三項於八十六年六月二十五日修正公布，並於同年月二十七日
    生效施行，將原規定處五年以下有期徒刑、拘役或科或併科銀元二萬元以下罰金
    ，修正為處五年以下有期徒刑、拘役或科或併科罰金新台幣六萬元，僅將罰金由
    銀元改為新台幣，法定刑實無改變，惟九十年十一月十二日再修正公布，並於同
    年月十四日生效，原定第九條第三項改列同條第一項，其法定刑為處五年以下有
    期徒刑、拘役或科或併科五十萬以上二百五十萬以下罰金，顯提高其罰金刑部分
    ，經比較新舊法結果，依刑法第二條第一項但書之規定，應適用九十年十一月十
    二日修正公布前（即八十六年六月二十五日修正公布後）之公司法第九條第三項
    之規定。核被告所為，係犯九十年十一月十二日修正公布前（即八十六年六月二
    十五日修正公布後）之公司法第九條第三項之罪。被告甲○○就犯罪事實編號一
    之部分，與丙○○、乙○○及如附表所示各該公司不詳姓名年籍之成年負責人；
    就犯罪事實編號二之部分，與丙○○、乙○○及許新榮；就犯罪事實編號三之部
    分，被告甲○○雖以幫助犯意為之，但被告甲○○有委請不知情之李美賢會計師
    制作查核報告書等用以表明股款已收足文件之行為，業如前述，已參與實施犯罪
    構成要件一部之行為，仍應負正犯之罪責（最高法院三十年上字第一七八一號判
    例參照），並與宏鍵公司之不詳姓名年籍之成年負責人間均有犯意聯絡與行為分
    擔，為共同正犯；又被告雖非如附表所示之公司、登基公司及宏鍵公司之負責人
    ，但與具有該身分關係之共同被告即上開公司負責人基於犯意聯絡及行為分擔而
    共同實施犯罪，依刑法第三十一條第一項規定，仍應以共犯論。又被告甲○○利
    用不知情之黃鑫魁會計師及李美賢會計師實施犯罪行為，為間接正犯。被告甲○○前後多次犯行，時間緊接，觸犯構成要件相同之罪名，顯係基於概括犯意而為
    之，為連續犯，應依刑法第五十六條規定以一罪論，並加重其刑。犯罪事實編號
    三之部分，雖未據檢察官於聲請簡易判決處刑書內記載，惟既與聲請簡易判決處
    刑部分有連續犯之裁判上一罪關係，自為聲請效力所及，本院自得併予審理。
  五原審以被告甲○○犯行明確，予以論罪科刑，固非無見，惟：(一)按有期徒刑加減
    者，其最高度及最低度同加減之，為刑法第六十七條所明定。又九十年十一月十
    二日修正公布前（即八十六年六月二十五日修正公布後）之公司法第九條第三項
    ，其法定本刑為五年以下有期徒刑、拘役或科或併科六萬元以下罰金，即其有期
    徒刑部分之最高度為五年；最低度為二月，遇有加重之原因，其最低度即超過二
    月，方屬適法，最高法院七十九年台非字第一二八號判決、八十六年台非字第二
    五四號判決均同此意旨。原審於判決敘明被告為連續犯，爰依刑法第五十六條之
    規定以一罪論，並加重其刑（見原審判決書第六四頁），惟未說明減輕原因，僅
    處以法定最低度有期徒刑二月，併科罰金六萬元，自非適法。(二)本件被告甲○○
    未於偵查或審判中向檢察官表示願受科刑之範圍或願意接受緩刑之宣告，揆諸首
    揭說明，自無刑事訴訟法第四百五十五條之一第二項規定之適用，檢察官仍得依
    法上訴，原審未查而為檢察官就被告甲○○部分不得上訴之記載（見原審判決書
    第六六頁），亦有未妥。(三)就犯罪事實編號三之部分，未及審判，檢察官上訴意
    旨指摘原判決不當，即屬有據，復有上述之缺失，自應由本院予以撤銷改判。
  六爰審酌被告甲○○昧於同業惡習，致觸法典，惟犯罪後態度良好，深表悔悟等一
    切情狀，量處如主文第二項所示之刑。又被告行為後，刑法業於九十年一月十日
    修正，並自同年月十二日起生效，原刑法第四十一條「犯最重本刑為三年以下有
    期徒刑以下之刑之罪，而受六月以下有期徒刑或拘役之宣告，因身體、教育、職
    業或家庭之關係，執行顯有困難者，得以一元以上三元以下折算一日，易科罰金
    」，已修正為「犯最重本刑為五年以下有期徒刑以下之刑之罪，而受六個月以下
    有期徒刑或拘役之宣告，因身體、教育、職業、家庭之關係或其他正當事由，執
    行顯有困難者，得以一元以上三元以下折算一日，易科罰金。但確因不執行所宣
    告之刑，難收矯正之效，或難以維持法秩序者，不在此限。併合處罰之數罪，均
    有前項情形，其應執行之刑逾六月者，亦同」，經比較新舊法，以新法有利於被
    告，自應依修正後刑法第四十一條第一項處斷。末按刑法第三十八條第一項第二
    款所得沒收者，以屬於犯人所有，而供犯罪所用或供犯罪預備之物為限，本件扣
    案之客戶帳冊、請款單及會算單等物，僅係共同正犯乙○○平日記載其受託提供
    資金、所需文件及報酬收取情形之簿冊，以及與所委請之會計師間有關簽證費用
    之紀錄，並非供直接實施犯罪所用之物，依法應不在沒收之列，聲請人聲請依法
    宣告沒收，亦顯有誤會，本院無從於本案被告甲○○科刑主文中諭知沒收應沒收
    之物，併此敘明。
  七不另為無罪諭知部分
    (一)聲請人聲請簡易判決意旨另以：被告甲○○明知各該公司應收之設立或增資股
      款，各公司股東未實際繳納，卻以申請文件表明收足，持以向主管機關申請公
      司設立或增資變更登記，因而使承辦之公務員將不實之資本數額登載於其職務
      上所掌之公文書，足以生損害於公司登記之公信力，因而認被告甲○○另涉犯
      有刑法第二百十四條、二百十六條之行使使公務員登載不實文書罪嫌等語。
    (二)然按，刑法第二百十四條使公務員登載不實事項於公文書罪，須一經他人之聲
      明或申報，公務員即有登載之義務，並依其所為之聲明或申報予以登載，而屬
      不實事項者，始足構成，若其所為之聲明或申報，公務員尚須為實質之審查，
      以判斷其真實與否，始得為一定之記載者，即非本罪所稱之使公務員登載不實
      。又本件被告等行為時之公司法第三百八十八條規定「主管機關對於公司登記
      之申請，認為有違反法令或不合法定程式者，應令其改正，非俟改正合法後，
      不予登記。」第四百十二條第一項規定「有限公司應於章程訂立後十五日內，
      將左列事項，向主管機關申請為設立之登記：一、第一百零一條所列各款事項
      。二、繳足股款之證件。三、以現金以外之財產抵繳股款者，其姓名及其財產
      之種類、數量、價格或估價之標準。」同條第二項規定「主管機關對於前項之
      申請，應派員檢查，並得通知公司限期申復」、第四百十九條規定「股份有限
      公司發起設立者，其董事、監察人於就任後十五日內，應將左列事項，向主管
      機關申請為設立之登記：一、公司章程。二、股東名簿。三、已發行之股份總
      額。四、以現金以外之財產抵繳股款者，其姓名及其財產之種類、數量、價格
      或估價之標準及公司核給之股數。五、應歸公司負擔之設立費用，及發起人得
      受報酬或特別利益之數額。六、發行特別股者，其總額及每股金額。七、繳足
      股款之證件。八、董事、監察人名單，並註明其住所或居所。前項所列事項，
      如有冒濫或虛偽者，主管機關，經派員檢查後得裁減或責令補足。公司負責人
      ，違反第一項申請登記期限之規定時，各科一千元以下罰鍰；申請登記時為虛
      偽記載者，各處一年以下有期徒刑、拘役或科四千元以下罰金」（被告行為後
      公司法於九十年十一月十二日修正公布施行，其四百十二條、第四百十九條已
      刪除，且將原第三百八十八條「違反法令」修正為「違反本法」，附此敘明）
      依上開規定觀之，向主管機關申請為有限公司或股份有限公司設立或變更之登
      記，其於申請設立或變更登記時，公司應收之股款是否確已繳足，主管機關應
      派員檢查，並得通知公司限期申復，亦即須為實質之審查，以判斷其真實與否
      ，而非僅依其申請或聲明即為一定登載之形式審查，則有限公司或股份有限公
      司負責人明知申請設立或變更登記時，公司應收之股款並未繳足，仍以申請文
      件表明收足而使公務員將此不實事項予以登載，應僅成立公司法第九條第三項
      之罪，無適用刑法第二百十四條論罪之餘地（最高法院八十九年度台非字第四
      六號、九十年台上字第七０九四號、九十一年台上第二四三一號判決意旨參照
      ）。是本件依前開說明，被告甲○○所為應僅成立公司法第九條第三項之罪，
      聲請意旨認其另犯刑法第二百十四條、第二百十六之罪，自有未洽。本應諭知
      被告此部份犯行無罪，惟聲請人認此部份與前開論罪科刑部分有想像競合犯裁
      判上一罪之關係，爰不另為無罪之諭知。
據上論斷，依刑事訴訟法第四百五十五條之一第一項、第三項、第三百六十九條第一
項前段、第三百六十四條、第二百七十三條之一第一項、第二百九十九條第一項前段
，九十年十一月十二日修正公布前（即八十六年六月二十五日修正公布後）公司法第
九條第三項，刑法第十一條前段、第二條第一項、第二十八條、第三十一條第一項、
第五十六條、第四十一條第一項、第四十二條第二項前段，罰金罰鍰提高標準條例第
二條，現行法規所定貨幣單位折算新台幣條例第二條，判決如主文。
本案經檢察官謝榮林到庭執行職務。
中      華      民      國    九十三    年      一      月     二十     日
                                    臺灣士林地方法院刑事第四庭
                                        審判長法  官  林  秀  鳳
                                              法  官  何  信  慶
                                              法  官  許  碧  惠
右正本證明與原本無異。
本判決不得上訴。
                                              書記官  陳  美  英
中      華      民      國    九十三    年      一      月     二十七   日
附錄本判決論罪科刑依據之法條：
九十年十一月十二日修正公布前之公司法第九條第三項：
  公司應收之股款，股東並未實際繳納，而以申請文件表明收足，或股東雖已繳納而
  於登記後將股款發還股東，或任由股東收回者，公司負責人各處五年以下有期徒刑
  、拘役或科或併科新臺幣六萬元以下罰金。
附表：
┌────────┬────┬─────┬────────┬───────
│時間（八十七年）│公司名稱│設立或增資│應收足之股款金額│備註
├────────┼────┼─────┼────────┼───────
│八月三日        │嘉沛    │增資      │二千五百萬元    │
├────────┼────┼─────┼────────┼───────
│八月十二日      │威而鋼  │設立      │一千萬元        │聲請簡易判決處
│                │        ││                │刑書誤載為「威
│                │        │          │                │爾鋼」
├────────┼────┼─────┼────────┼───────
│八月十七日      │麗名    │設立      │一百萬元        │
├────────┼────┼─────┼────────┼───────
│八月二十五日    │東楠    │增資      │五千二百五十萬元│
├────────┼────┼─────┼────────┼───────
│八月二十八日    │宜宏    │增資      │七千萬元        │
├────────┼────┼─────┼────────┼───────
│九月八日        │君威爾  │增資      │七百萬元        │
├────────┼────┼─────┼────────┼───────
│九月十四日      │傑強    │設立      │五百萬元        │
├────────┼────┼─────┼────────┼───────
│九月十七日      │仲強    │設立      │五百萬元        │
├────────┼────┼─────┼────────┼───────
│九月十九日      │作新    │增資      │四千萬元        │
├────────┼────┼─────┼────────┼───────
│九月二十四日    │保德    │增資      │四千二百七十五萬│
│                │        │          │元              │
├────────┼────┼─────┼────────┼───────
│十月三日        │上嶺    │增資      │三百萬元        │
├────────┼────┼─────┼────────┼───────
│十月八日        │成效    │增資      │九千萬元        │
└────────┴────┴─────┴────────┴───────
